【裁判字號】    99,訴,249
【裁判日期】    990423
【裁判案由】    返還不當得利
【裁判全文】
臺灣臺北地方法院民事判決               99年度訴字第249號
原      告  辛○○
            庚○○
            己○○
共      同
訴訟代理人  林政憲律師
複代理人    劉琦富律師
訴訟代理人  詹茗文律師
            吳絮琳律師
            邱晨律師
被      告  長本建設股份有限公司
法定代理人  乙○○
被      告  甲○○
            戊○○
            丙○○
共      同  林發立律師
訴訟代理人  李姵吟律師
上列當事人間返還不當得利事件，本院於九十九年四月一日言詞
辯論終結，判決如下：
    主  文
原告之訴及其假執行之聲請均駁回。
訴訟費用由原告負擔。
    事實及理由
一、按訴狀送達後，原告不得將原訴變更或追加，但請求之基礎
    事實同一，不甚礙被告之防禦及訴訟之終結者，不在此限，
    民事訴訟法第255條第1項第2款、第7款定有明文。所謂請求
    之基礎事實同一，係指變更或追加之訴與原訴之主張爭點有
    其共同性，各請求利益之主張在社會上可認為同一或關連，
    而就原請求之訴訟及證據資料，於審理繼續進行在相當程度
    範圍內具有同一性或一體性，得期待於後請求之審理予以利
    用，俾先後兩者請求在同一程序加以解決，避免重複審理，
    進而為統一解決紛爭者，即屬之。原告聲請支付命令時，以
    契約不成立、無效或得撤銷為由，依不當得利之法律關係請
    求被告公司給付原告新台幣（下同）400萬元，嗣於民國98
    年5月26日以「民事追加被告及聲明狀」追加甲○○、戊○○、丙○○為被告，並追加酌減違約金之訴之聲明，經核其
    追加之時點尚在訴訟爭點整理之前階段，且其基礎事實均圍
    繞在訴外人壬○○○與被告締結之房地買賣契約有無締約上
    之瑕疵，是其請求之基礎事實要屬同一，且不甚礙被告之防
    禦及訴訟之終結，揆諸首揭法條，原告上開訴之追加係為合
    法。
二、原告起訴主張：壬○○○於97年5月17日死亡，繼承人為其
    子女即原告辛○○、庚○○及己○○三人，依民法第1147
    條及第1151條規定，伊等自97年5月17日起，概括繼受壬○○○財產上之一切權利義務，對遺產之全部為公同共有關係
    。壬○○○於96年初已年逾70歲，且係長期服用精神藥物、
    洗腎之殘障患者，屬精神耗弱、意識不清且無經驗及知識之
    老嫗。96年年初因處分不動產取得若干現金，於96年3月6日
    經被告長本建設股份有限公司（下稱被告公司）、甲○○、
    戊○○及丙○○，於壬○○○參觀渠等所興建之信義風華工
    地樣品屋之際，竟共同利用壬○○○之精神狀態及輕率無經
    驗，未依法提供審閱期間，濫行銷售渠等所興建總價高達
    3,800萬元、坐落臺北市○○區○○段第393及394號地號基地
    及房屋（下稱系爭房地），並以超高公設坪數致給付與對待
    給付顯不相當、違反誠信及平等互惠原則之契約條款，要求
    壬○○○簽訂信義風華房屋預定買賣合約書及土地買賣契約
    （下合稱系爭契約），被告公司更慫恿陪同壬○○○前往之
    外甥即訴外人謝明達，要求壬○○○即行前往銀行保險櫃取
    印鑑、提領現金購買臺灣銀行支票，隨即收取高達400萬元
    之訂金。詎料，被告未久即來函解約，並即沒收壬○○○誤
    交之400萬元鉅款，以不相當之賠償責任及重大不利益加諸
    於壬○○○。
  (二)先位之訴部分：壬○○○與被告公司簽訂定型化契約，兩造
    地位不平等，又未給與合理審閱期間，已違反消費者保護法
    第11條之1規定。且本件房屋部分價款為950萬元，被告公司
    竟於締約當日即要求壬○○○一次給付400萬元，高達50％
    之鉅額訂金，顯不利於訴外人壬○○○，違反平等互惠原則
    ，對壬○○○顯失公平，依消費者保護法第12條、消費者保
    護法施行細則第14條，無效。被告銷售虛坪灌水之房屋並侵
    害壬○○○之權益，壬○○○與被告間之給付與對待給付顯
    不相當，違反平等互惠原則，對壬○○○顯失公平。依消費
    者保護法第16條但書規定，系爭契約對壬○○○顯失公平，
    契約全部無效。壬○○○於簽約時，處於精神耗弱之狀態，
    依民法第75條及第153條規定，契約不成立。
    1.依消費者保護法第11條之1之規定，系爭契約乃被告公司
      為與不特定多數消費者訂立同類契約之用，所提出預先擬
      定之契約條款，條款未經與壬○○○磋商及作為與被告公
      司訂定契約之內容，自屬定型化契約無訛。而中央主管機
      關就房地買賣之定型化契約所公告之審閱期間為不得少於
      5日，是被告自需給予壬○○○至少5日之審閱期間，乃屬
      當然。揆諸系爭契約封面雖載「契約審閱權：本契約於中
      華民國96年3月1日經買方攜回審閱5日（契約審閱期間至
      少5日）」云云，並業經被告等與壬○○○簽章。然壬○○○平日與其子己○○同住於台北市○○區○○街住家，
      因壬○○○身體不適，精神狀況亦非正常，是其長女辛○○即於96年2月27日自高雄前往台北照顧壬○○○，直至
      同年3月2日辛○○始返回高雄。期間辛○○均予壬○○○
      同在，壬○○○並無於同年3月1日前往觀看系爭信義風華
      房屋之可能，更遑論有攜回系爭契約閱覽等節。於96 年3
      月3日，謝明達帶同壬○○○前往關係系爭尚未完全完工
      之房屋，並停留約10分鐘，因壬○○○身體不適即匆忙離
      去，其間並無論及簽訂房屋買賣契約等事，壬○○○亦無
      攜回任何房地買賣契約。嗣於同年月6日，謝明達復帶壬○○○觀看系爭房地，旋即帶壬○○○回永康街家中拿取
      存摺、印章，隨即前往臺灣銀行信義分行領取400萬元現
      金，並購買同額之臺灣銀行支票，再回系爭房地預售處與
      被告等簽訂系爭房地買賣契約，交付支票作為訂金之給付
      。由前述事實足稽，壬○○○並未攜回系爭契約，系爭契
      約亦未依實填載契約審閱期間。是系爭契約，被告等並未
      給予壬○○○合理之審閱期間，應堪認定。又壬○○○為
      一精神耗弱、意識不清且顯無經驗及智識之老嫗，殊不知
      有契約審閱期間之規定，且被告公司明知壬○○○無能力
      審閱如此複雜之契約，系爭契約上審閱期間之字體較其他
      契約條款為小，況壬○○○已屬弱視，被告公司除未告知
      審閱期間規定外，亦未針對契約內容說明使壬○○○能充
      分了解知悉，甚且逕自倒填日期，擅自為已經壬○○○攜
      回審閱5日之不實記載，顯屬違反消費者保護法第11條之1
      審閱期間之規定，並違反公序良俗，該記載應屬無效。並
      且定型化契約之全部，因未經壬○○○合理期間之審閱，
      自不構成契約之內容。又依消費者保護法第16條，參酌系
      爭契約之標的價格甚高，且一造為精神耗弱、顯無智識處
      於經濟劣勢者之老婦，他造為房地買賣經驗豐富、處於經
      濟優勢者之大型建設公司，締約雙方之談判能力、地位處
      於高度不平等之狀態，長本公司甚且以有為誠信之方式，
      使壬○○○無法審閱了解契約之內容，對壬○○○顯失公
      平，系爭契約顯屬無效。
    2.又依消費者保護法第12條及消費者保護法施行細則第14條
      規定，本件系爭契約屬定型化契約已如前述。壬○○○係
      一年高體弱之老嫗，其經濟實力、知識水準根本無法與長
      本公司談判磋商契約內容，其締約地位高度不平等，被告
      公司明知壬○○○對契約內容無能力詳細審閱，竟即要求
      壬○○○簽立不平等且不知條款內容之定型化契約，更欺
      矇壬○○○使其簽押已攜回5日之失權條款，違反誠信原
      則，對壬○○○顯失公平。且本件房屋部分價款為950萬
      元，長本公司竟於締約當日即要求壬○○○一次給付400
      萬元，高達50％之鉅額訂金，顯不利於訴外人壬○○○，
      違反平等互惠原則，對壬○○○顯失公平。又系爭房屋面
      積為62.18坪，主建物竟僅有33.86坪，附屬建物及共用面
      積高達28.316坪，足稽壬○○○鉅資所購得之主建物，如
      以總價3,800萬元計算，每坪單價竟高達1,122,268元，且
      系爭房屋之公用部分面積為500.12平方公尺、權利範圍為
      174／1000、主建物面積為111.95平方公尺、附屬建物面
      積為26.17平方公尺（包含陽台12.04平方公尺及雨遮14.
      13平方公尺），公設比之計算為（500.12×174／1000）
      ／（111.95＋26.17＋500.12×17 4／1000）＝38.65％
      ，系爭房屋之公設比例將近39％，而參照信義房屋及住商
      不動產所提供總層樓7樓之電梯華廈合理之公設比例至多
      僅為15％至18％，本件公設比例明顯超過一般合理之數值
      ，代表可得使用之私人空間僅為總坪數之一半，顯不合理
      ，由此可知被告銷售虛坪灌水之房屋並侵害壬○○○之權
      益，壬○○○與被告間之給付與對待給付顯不相當，違反
      平等互惠原則，對壬○○○顯失公平。又系爭契約中所載
      附屬建物面積陽台及雨遮合計7.916坪（26.17平方公尺）
      ，未將陽台及雨遮面積個別臚列，實參建物謄本，陽台面
      積12.04平方公尺，雨遮部分面積14.13平方公尺，被告等
      利用建築技術規則對於雨遮並無如陽台應受該層樓地板面
      積之一定比例之限制，大量規劃實用性及經濟價值都比陽
      台更低之雨遮，徒增附屬建物之面積，對消費者隱瞞雨遮
      面積之重大交易資訊，並將其計入買賣標的物之計價基礎
      ，造成壬○○○與被告間之給付與對待給付顯不相當，壬○○○消費者權益嚴重受損，違反平等互惠原則，對壬○○○顯失公平。壬○○○因誤信而簽立系爭違反平等互惠
      原則、對其顯失公平之契約，已造成重大之窘迫及極度憂
      慮。被告公司取得鉅款後對壬○○○於締約後不多日即多
      次苦求退款不聞，更將所有契約不利益之風險要求壬○○○完全承受，隨即揚言解除契約，並沒收壬○○○誤交之
      400萬元，以顯不相當之賠償責任及重大不利益加諸於壬○○○，違反平等互惠原則，對壬○○○顯失公平。綜上
      ，系爭契約違反平等互惠原則、誠信原則，對壬○○○顯
      失公平，依消費者保護法第12條、消費者保護法施行細則
      第14條，無效。再依消費者保護法第16條但書規定，系爭
      房地買賣契約對壬○○○顯失公平，契約全部無效。
    3.依民法第75條及民法第153條第項規定，行為能力係指為
      法律行為之能力而言，即得以獨立之意思表示使其行為發
      生法律上效果之資格，是有行為能力者，使得為意思表示
      ，然若有行為能力之人，惟其意思表示欠缺行為意思，及
      非於自覺下所為，則其意思表示於法律上之評價自應與無
      行為能力者同，其所為之法律行為自欠缺法定成立要件而
      為不成立，乃屬當然。本件壬○○○為一年逾73歲身體羸
      弱之老婦人，經年洗腎，並有幻聽、幻覺、幻想等症狀，
      經醫院投以抗精神病藥物治療，係長期服用精神病藥物並
      患有精神障礙疾病之病患。壬○○○長期處於精神耗弱之
      狀態，應堪認定。又壬○○○於96年3月6日簽訂系爭房屋
      及土地買賣契約時，甫因貧血、糖尿病、高脂血症等疾病
      自臺大醫院出院，而上開疾病之症狀為心悸、呼吸困難、
      目眩及疲勞，並會有幻聽、幻覺、幻想等精神障礙之症狀
      ，係屬嚴重造成患者處於精神耗弱之疾病，此亦可由壬○○○於臺大醫院住院期間曾發生幻聽、幻覺及幻想等症狀
      及其出院後1週，仍回臺大醫院觀察其精神狀態可稽。是
      壬○○○簽約當時亦呈精神耗弱之狀態，足堪認定。末以
      ，系爭契約買方簽名欄雖載有壬○○○之簽名，然其姓氏
      藍字均屬錯字，且有關戶籍地址、身分證字號等，均非壬○○○親自填寫，而由他人代筆，且壬○○○身無積蓄，
      均存因家族分產而獲得之400萬元作為安老之用，是壬○○○根本無法負擔如此鉅額之房屋買賣價款，顯然對文字
      並無正常識別能力，更無法預見該契約之法律效果，亦可
      證其當時係屬神智不清之狀態。綜上，諸多事證足徵壬○○○簽訂系爭契約係於精神耗弱之狀態所為，依上開民法
      第75條及第153條規定，壬○○○所為簽約之法律行為，
      自因其意思表示無效而不成立，從而，由其簽訂之買賣契
      約，均一蓋歸於不成立。
    4.綜上所述，系爭契約有上開契約無效或不成立之事由，是
      壬○○○簽訂系爭買賣契約，並開立票據金額400萬元、
      發票日期96年3月6日、票據號碼：FA0000000之臺灣銀行
      支票代替現金之給付，此筆訂金並經被告等共同受領。該
      等契約既不成立，被告等共同受領前揭支票之利益即無法
      律上原因，壬○○○之全體繼承人即本件原告，自得按民
      法第179條規定，請求被告等共同返還所共同受領之400萬
      元利益，及經壬○○○以律宇國際商務法律事務所96年宇
      字第627號律師函催告，於96年6月29日送達於長本公司，
      自96年7月6日催告期滿起至清償日止，按年息5％計算之
      利息。
  (三)第一備位之訴部分：依民法第74條規定及最高法院79年度台
    上字第1394號判決意旨，本件壬○○○乃係一未曾受過高深
    教育、生活清寒之老婦，近日因家族分產，幸而取得若干現
    金，本圖藉以為安養中老之唯一寄託。壬○○○一生尚無購
    屋經驗，且智識不深，對購屋相關事項，均無任何了解。輔
    以身體健康狀況不佳、視力模糊、精神狀態耗弱，對外界事
    務辨識及處理能力低落。被告等明知上情，仍於壬○○○甫
    看屋未能了解契約內容時即屢屢催促壬○○○取來印鑑、支
    票，簽訂系爭契約，顯係利用壬○○○輕率、無經驗之情事
    ，使其為買賣契約之訂定並交付400萬元。又系爭房屋買賣
    契約，附屬建物加上共有部分面積，竟高達房屋產權登記面
    積之61.62％，房地總價高達3,800萬元，壬○○○顯無能力
    獨立衡量標的之價值及買賣契約內容之審閱，被告等屢屢催
    促締約，迫使壬○○○無法尋求協助以為理性之判斷，而因
    輕率、無經驗為財產之給付及給付之約定。考標的價額之高
    、雙方經濟實力、專業能力差距之大，及締約過程長本公司
    並未給予壬○○○相當時間了解契約之內容等情，不惟對壬○○○顯示公平，更顯係利用弱勢老人之輕率無經驗而締約
    ，殊有法定撤銷之理由。是應依前揭規定撤銷系爭房地買賣
    契約。壬○○○已於97年5月17日死亡，而上開撤銷權既係
    本於壬○○○與被告間之財產交易法律關係而取得，自為具
    有財產利益之權利，非屬身分上之專屬權，自得為繼承之標
    的。且姑不論系爭撤銷訴權可否為繼承之標的，揆諸上開民
    法第74條之文義，該條之請求主體為利害關係人，而並不限
    於實際為法律行為之人，是伊等於壬○○○過世後，即需繼
    受履行其財產上權利及義務，當屬利害關係人甚明，是伊等
    亦得基於利害關係人之身分，聲請撤銷該房地買賣契約。從
    而，此項撤銷訴權，原告自得於壬○○○死亡後向本院聲請
    撤銷系爭房地買賣契約。又倘認依等上開主張有理由，撤銷
    系爭房地買賣契約，則被告等所共同收受400萬元之利益，
    自無法律上之原因，且造成訴外人壬○○○之損害，應依民
    法第179條返還不當得利400萬元，並自96年7月6日催告期滿
    起至清償日止，按年息5％計算之利息。並且因壬○○○已
    於97年5月17日死亡，其權利義務由伊等概括繼承，被告等
    應將上開不當得利返還於伊等。被告雖辯稱系爭契約因壬○○○遲未繳納欠款，經被告依系爭契約解除契約在案，從而
    依等當無從主張撤銷云云，然上開房屋及土地買賣定型化契
    約書既未給予壬○○○合理之審閱權，上開契約條款即不構
    成契約之內容，已如前述，是被告執該等條款作為解除契約
    之依據，自非合法，沒收系爭高額之訂金，更顯無理，從而
    該等契約既仍為有效且具有法定撤銷事由，伊等當可聲請予
    以撤銷，並請求被告等返還不當之利益。
  (四)第二備位聲明部分：退步言之，縱伊等無權解除或撤銷系爭
    契約，而認被告之解約為合法，惟依民法第252條，其沒收
    之違約金顯然過高，被告等為與壬○○○就系爭房地締約，
    所投入者僅有管銷費用之營業成本，即其因壬○○○未履行
    契約，所實際遭受之損害僅及於此。而系爭契約簽訂後1星
    期內，辛○○即以壬○○○有精神方面之疾病，且於締約時
    係處於精神錯亂，並陷於輕率、急迫之狀態與被告商談解除
    契約之相關事宜，是於如此短之時間內，被告尚無因壬○○○之訂定契約而有投入任何支出、費用或人事成本等，是被
    告自無因壬○○○之訂定系爭契約而負擔或給付任何費用，
    自亦無因壬○○○之未繼續履行該契約，而受有任何之損害
    。且系爭房屋坐落土地之公告現值於96年1月至98年1月均不
    斷攀升，且與附近同等性質之房屋售價相比，縱壬○○○未
    履行系爭房地契約，被告等尚可以更高之價格銷售系爭房屋
    ，是其實際上根本未受有任何之損害，從而其沒收400萬元
    之訂金作為壬○○○不履行系爭房地契約之違約金，顯屬無
    據。而依建設公司同業辦理預售屋銷售管銷費用比例約為買
    賣總價之1％計算，被告等實際所受之損害僅38萬元。然壬○○○對締約之事實認知能力顯有不足，又於被告等催促之
    情況下，倉卒簽約並交付訂金，卻遭沒收400萬元之鉅額損
    失，與被告等所實際遭受之損害顯不相當，故衡酌雙方實際
    所受之損害，應依民法第252條酌減違約金至38萬元。復縱
    如被告所稱，因系爭契約之簽訂而需支付代銷公司代銷報酬
    云云，然被告與代銷公司目前正因本件之代銷費用涉訟中，
    是被告尚未支付代銷公司該等費用，自不得已此作為實際損
    害之依據。且系爭房地之底價為3,579萬元，及被告以此底
    價即可獲得預期之銷售利潤，而本件房地簽約合意之銷售金
    額為3,800萬元，是其中更另有221萬元之額外利潤，而代銷
    公司起訴請求被告代銷報酬為1,789,500元，足稽被告底價
    設計已保留代銷報酬費用之扣除金額，更足證被告以3,800
    萬元售予壬○○○，除獲得預期利潤外，更有將近400萬元
    之額外超高利潤，況系爭房屋被告另行以高價轉售他人，更
    無任何損害可言。然被告卻沒收伊等400萬元之違約金，顯
    屬不相當且有違衡平法則。
  (五)聲明：
    先位聲明：
    1.被告應給付原告400萬元，及自96年7月7日至清償日止，
      按年息5％計算之利息。
    2.願供擔保，請准宣告假執行。
    第一備位聲明：
    1.當事人間於96年3月6日所簽定房屋預訂買賣合約書及土地
      買賣契約書應予撤銷。
    2.被告應給付原告400萬元，及自96年7月7日至清償日止，
      按年息5％計算之利息。
    3.願供擔保，請准宣告假執行。
    第二備位聲明：
    1.被告應給付原告362萬元，及自起訴狀繕本送達之翌日起
      ，按年息5％計算之利息。
    2.願供擔保請准宣告假執行。
三、被告則抗辯以：
  (一)系爭契約所載訂定時間為96年3月6日，系爭契約封面記載「
    契約審閱權：本契約於中華民國96年3月1日經買方攜回審閱
    5日（契約審閱期間至少5日）」。是其確已予壬○○○相當
    審閱期間，至於原告另謂被告「逕自倒填日期，擅自為已經
    訴外人壬○○○攜回審閱五日之不實際記載」云云，全屬憑
    空臆測，因完全與事實不符，茲否認之。再以，壬○○○於
    系爭契約訂定前即多次前來現場參觀，當時系爭房地已建造
    完成，並取得使用執照，坪數及公共設施面積均由政府核發
    登記在案，現場銷售人員均予詳細說明並帶領壬○○○及其
    外甥至系爭房地現場查看確認，故系爭契約實係在壬○○○
    已充分知悉並確認系爭房地之主建物、附屬建物、公共設施
    分攤及車位之面積尺寸等具體細節之情況下，使由雙方合意
    訂定。是壬○○○既已充分知悉並確認系爭房地買賣標的內
    容，而同意訂定系爭契約並承諾給付價金，且系爭房地於壬○○○訂購之後價位更不斷上漲，顯見壬○○○與其間之給
    付與對待給付當無所謂「顯不相當」之情形。原告今以主建
    物僅有33.86坪，附屬建物及共用面積高達28.316坪，對消
    費者隱瞞雨遮面積之重大交易資訊等語，主張系爭契約違反
    平等互惠原則，對壬○○○顯失公平，無非均為臨訟之詞，
    因與事實全然不符，其等當否認之。又原告雖提出腎美診所
    診斷證明書，僅能證明壬○○○有洗腎醫療紀錄，實與壬○○○精神狀態之判斷毫無關聯。至於原告所提出臺大醫院診
    字第96052584號診斷證明書，其上記載壬○○○係於95年11
    月6日至25日住院期間發生幻聽、幻覺、幻想症狀，為上開
    症狀就與法律上訂約能力有何關聯？尤其系爭契約訂定時間
    為96年3月6日，與上開診斷證明書所記載之時間相距甚遠，
    實無法據此認定壬○○○簽訂系爭契約當時，係陷於精神錯
    亂狀態。是原告主張壬○○○於締約當時陷於無意識或精神
    錯亂，其意思表示無效云云，均屬空言而未提出任何證據，
    斷難憑採。實則，壬○○○於系爭契約親自簽字用印，且當
    時客觀上無任何令其等懷疑壬○○○訂約能力有疑情事，其
    等否認本件訂約能力有任何瑕疵。
  (二)另原告以被告乘壬○○○具有年老、未受高深教育、無購屋
    經驗、身體健康狀況不佳、無能力獨立衡量標的之價值及買
    賣契約內容之審閱等情而輕率、無經驗，仍催促使壬○○○
    訂定系爭契約，而主張系爭契約應予撤銷，而民法第74條之
    撤銷權得為繼承之標的云云。原告主張民法第74條之撤銷權
    得為繼承之標的，無非係以最高法院96年度台上字第1515號
    、86年度台上字第1630號、82年度台上字第2685號及69年度
    台上字第1426號判決意旨為據。惟前揭判決完全與本件所涉
    民法第74條之撤銷權得否為繼承之標的毫無關聯，因此原告
    以前揭判決為據，主張民法第74條之撤銷權得為繼承之標的
    云云，實不可採。又依最高法院86年度台上字第2521號判決
    意旨，民法第74條撤銷權之行使，應於法律行為後一年內以
    向法院提起訴訟之方式為之，始能發生撤銷之效果，然系爭
    契約簽訂日為96年3月6日，原告迄至98年3月5日始提出民事
    支付命令聲請狀向本院請求撤銷系爭契約，實已逾行使撤銷
    權之一年除斥期間。本件既未依民法第74條第2項規定於法
    定期間內依法定程式聲請撤銷系爭契約，則原告當不得再主
    張撤銷系爭契約並請求返還已支付之訂金及簽約金。且壬○○○於系爭契約訂定前即多次前來建案參觀，客觀上無任何
    原告起訴所指情事。至於原告主張壬○○○於締約當時陷於
    精神耗弱，無衡量審閱能力云云，均屬徒口空言，未提出任
    何證據，斷難憑採。況其等已對壬○○○詳細解說系爭房地
    之具體細節、出示記載系爭房地詳細資料之政府核發登記文
    件，並予說明，同時帶領其參觀，使其確認系爭房地，此已
    足使壬○○○充分了解系爭房地買賣標的內容，應無不知系
    爭契約之訂定對其自己意義之情形，故實難謂被告係乘壬○○○輕率、無經驗而使其訂定系爭契約。況其等業因壬○○○遲未繳納欠款，按系爭契約規定解除契約並沒收已繳納之
    價款，故系爭契約既已經其等合法解除而不復存在，原告當
    無從主張與以撤銷。是原告主張系爭契約應予撤銷，並請求
    返還已繳納之價款，實無理由。
  (三)其因壬○○○及原告違約，至少可請求原告賠償下列數額：
    1.銷售系爭房地所支出之管銷費用1,050,708元【95年度營
    業費用1,569,068元＋96年度營業費用2,633,7641／4（系爭
    房地分攤比例）】；2.訴外人東風建築有限公司（下稱東風
    公司）請求被告支付其銷售系爭房地之代銷報酬2,673,500
    元；3.因壬○○○及原告違約致使被告減少3個月之利息收
    入238,000元【（系爭房地價格3,800萬元－已給付定金及簽
    約金400萬元）×年利率2.8％×3／12】；4.因壬○○○及
    原告違約致被告另行銷售系爭房地所支出之管銷費用1,140,
    000元。綜上，其至少可向原告請求賠償5,102,208元。是原
    告或主張被告未受損害，或主張其所受損害僅38萬元云云，
    均與事實不符。原告請求酌減違約金至被告實際所受損害38
    萬，無非係認被告實際所受損害為銷售系爭房地所支出之管
    銷費用，並以系爭房地買賣總價3,800萬元之1％計算該管銷
    費用，惟原告所謂一般建設公司同業辦理房屋銷售管銷費用
    比例為1％，其證據理由為何，未見原告提出具體證據資料
    予以說明，是原告主張違約金應酌減至38萬元等語，當不足
    採。原告稱被告另行轉售系爭房地獲取進400萬元之額外超
    高暴利云云，惟其與壬○○○違約後另行售出系爭房地之價
    格為3,800萬元，與壬○○○買受價格相同，並無原告所稱
    高價出售之情形，其否認之，且其另行銷售系爭房地之獲利
    本非原告得主張之範疇，如認原告所述可採，則無異認為其
    得向原告主張損害賠償之權利，業因其得向系爭房地買受人
    請求買賣價金而消滅，此顯已完全混銷其基於不同原因事實
    得向不同對象主張之不同請求權，實有重大謬誤。而原告又
    稱被告未支付代銷公司代銷費用，故未受損害云云，然依最
    高法院56年度台上字第2958號判例意旨，被告因系爭房地之
    銷售，業遭東風公司起訴請求支付代銷報酬2,673,500元，
    是如其與受告知訴訟人間之訴訟經法院判決敗訴，其即負有
    向受告知訴訟人給赴代銷報酬之義務，實不得因被告尚未支
    付代銷報酬，即認為代銷報酬並非被告所受損害之範圍，是
    原告之主張委無足採。
  (四)並聲明：1.原告之訴及其假執行之聲請均駁回；2.如受不利
    判決，願供擔保請准宣告免為假執行。
四、兩造不爭執之事項：
  (一)訴外人壬○○○於96年3月6日透過訴外人東風公司與被告簽
    訂信義風華建案第2樓、總價達3,800萬元之房屋買賣契約書
    及土地買賣契約書，並於同日支付被告發票日期為96 年3月
    6日、票據號碼為FA0000000、票據金額400萬元之台灣銀行
    支票，作為支付房地買賣契約之定金及簽約金。
  (二)嗣後壬○○○主張上開房地契約有不成立、無效等事由，是
    因未為後續款項之給付，並於96年6月28日以律宇國際商務
    法律事務所96年宇字第627號律師函請被告返還所受領之400
    萬元之不當得利，但被告拒絕返還。
  (三)壬○○○於97年5月17日死亡。
五、得心證之理由：
  (一)查訴外人壬○○○於97年5月17日死亡，其配偶藍田與原告
    三人為其繼承人，嗣訴外人藍田死亡後，由原告三人繼承乙
    節，有壬○○○之遺產稅免稅證明書、繼承系統表、除戶戶
    籍謄本、原始戶籍登記簿、原告三人之戶籍謄本、藍田之繼
    承系統表（本院卷(二)第23至28頁、第115至117頁）在卷可稽
    ，是原告主張訴外人壬○○○關於系爭房地之請求權由其等
    繼承，其等自得提起本件訴訟等語，堪認實在，被告否認原
    告三人當事人之適格地位，洵屬無據。
  (二)原告先位之訴部分：
    1.壬○○○是否於精神錯亂中與被告簽訂系爭契約，致使該
      契約不成立？
      按「無行為能力人之意思表示，無效；雖非無行為能力人
      ，而其意思表示，係在無意識或精神錯亂中所為者亦同」
      ，民法第75條固定有明文，惟依民事訴訟法第277條前段
      所揭示「當事人主張有利於己之事實者，就其事實有舉證
      之責任」之舉證責任分配原則，自應由主張係無行為能力
      人或係在無意識或精神錯亂中為意思表示者負舉證之責。
      原告主張系爭契約乃壬○○○於精神錯亂中所為，其意思
      表示無效乙節，為被告所否認；原告雖提出臺灣大學醫學
      院附設醫院診字第0990372958號診斷證明書（支付命令卷
      49頁），其上記載壬○○○於95年11月6日至25日住院期
      間發生幻聽、幻覺及幻想，曾於95年11月23日至出院後兩
      週服用Seroquel(25mg)每晚半粒，96年4月再次發生幻覺
      ，故於門診開始長期服用上開藥物每晚1粒，惟據此以觀
      ，壬○○○既係於95年11月6日至25日住院期間出現精神
      症狀，出院兩週後即停止服用抗精神病藥物，俟於96年4
      月間才再出現幻覺，再衡諸幻聽、幻覺及幻想之精神症狀
      往往係斷斷續續，及無證據顯示壬○○○長時皆處於精神
      不穩定之狀態，自難謂壬○○○於簽訂系爭契約時即有精
      神錯亂之情形。況證人即銷售系爭房地予壬○○○之人員
      丁○○○證稱壬○○○於96年3月3日看屋時及同年月6日
      簽約時之精神狀況都感覺與正常人無異等語（本院卷(二)第
      60至61頁）。原告雖又稱壬○○○於系爭土地買賣合約書
      將自己姓氏錯寫為「籃」，且簽字顯得吃力，有關戶籍地
      、身分證字號等均非其親自填寫，且其身無積蓄，僅存因
      家族分產而獲得之400萬元作為安老之用，根本無法負擔
      如此鉅額之房屋買賣價款，顯然對文字並無正常識別能力
      ，更無法預見該契約之法律效果，益可徵其當時處於神智
      未清之狀態等語，然原告自承壬○○○僅接受2年之國民
      教育（本院卷(二)第104頁），是前述壬○○○於系爭土地
      賣合約書上將自己姓氏錯寫為「籃」、簽字顯得吃力、戶
      籍地、身分證字號等均非其親自填寫等情事，或係因其教
      育程度不高、不擅書寫加上年事已高所致，尚無從據此認
      定壬○○○當時處於精神錯亂之狀態。又原告所謂壬○○○僅存因家族分產而獲得之400萬元作為安老之用，根本
      無法負擔如此鉅額之房屋買賣價款，卻仍購買價金高達
      3800萬元之系爭房地等情，縱認屬實，至多僅能證明壬○○○締約當時有無輕率，要不得執人之輕率締約行為即謂
      其有精神錯亂之情形。綜上，原告尚未能舉證證明壬○○○於締約時有精神錯亂之情事，其據此主張其締約之意思
      表示無效，系爭契約不成立云云，尚非可採。
    2.被告是否因未給予壬○○○合理審閱系爭契約之期間，或
      系爭契約有違誠信原則、顯失公平之情事，而應屬無效？
      (1)按「企業經營者與消費者訂立定型化契約前，應有三十
        日以內之合理期間，供消費者審閱全部條款內容。違反
        前項規定者，其條款不構成契約之內容。但消費者得主
        張該條款仍構成契約之內容」，消費者保護法第11條之
        1第1項及第2項前定有明文。此立法目的在於使消費者
        充分瞭解契約內容，避免消費者於匆忙間不及瞭解其依
        契約所得主張之權利及應負之義務，致訂立顯失公平之
        契約而受有損害。系爭契約乃被告以為與不特定多數消
        費者訂立同類契約之用，所提出預先擬定之契約條款作
        為契約內容全部而訂定之契約，屬定型化契約，為兩造
        所不爭執，是自有上開法文之適用。查系爭契約記載「
        本契約於中華民國96年3月1日經買方攜回審閱五日（契
        約審閱期間至少五日）」（支付命令卷第21、37頁）並
        不符實，實際上系爭房地銷售人員丁○○○於96年3月3
        日將契約書交付壬○○○，嗣於同年月6日簽約，業據
        證人丁○○○述明確（本院卷(二)第60-61頁）；原告雖
        稱：實則壬○○○於簽約當日即96年3月6日始第一次看
        到契約書，蓋依經驗法則，通常房地銷售公司不可能在
        消費者第一次觀看房屋，不確定消費者是否購買時，即
        將重要之契約書交由消費者審閱云云，惟證人丁○○○
        稱於96年3月3日即與壬○○○約定於同年6日簽約（本
        院卷(二)第60頁背面），核與原告在系爭契約上手寫表示
        「事實上是3月3日星期六第一次看屋，媽說要想3天3月
        6日簽約」之陳述相符，是壬○○○於96年3月3日看屋
        後既已表明購買意願並約定於同年月6日簽約，證人丁○○○將契約書交付壬○○○攜回審閱，並無原告上揭
        主張之違常之處，應認證人丁○○○開證詞實在。至被
        告雖稱：丁○○○稱於96年2月27日曾將契約書交予先
        為壬○○○看屋之謝明達，足見契約早於96年2月27日
        即交壬○○○審閱云云，惟證人丁○○○稱：96年2月
        27日謝明達前往看屋時，並未表明係為他人看屋等語（
        本院卷(二)第60頁背面），復無證據證明謝明達確曾將契
        約書交予壬○○○，自無從認定被告早於96年2月27日
        即將契約書交付壬○○○審閱；綜上，本院認壬○○○
        係於96年3月3日將契約攜回審閱，至同年月6日簽約時
        已審閱契約3日。衡諸：壬○○○雖僅受2年國民教育
        ，已如前述，惟其係將契約書攜回審閱，就契約內容非
        無詢問他人及考慮之機會；系爭房屋於壬○○○看屋
        時已興建完畢，有台北市政府都市發展局使用執照上記
        載之核發日期96年2月16日可稽（本院卷(二)第82頁），
        是房屋之面積、建材等狀況可為壬○○○親眼目睹；
        壬○○○看屋及簽約時，均有其親戚謝明達陪同，業據
        證人丁○○○述明確，並非獨自一人等情狀，本院認壬○○○與被告簽訂系爭契約前，已審閱契約內容3日，
        其期間難謂不合理（又定型化契約之合理審閱期間，應
        由法院依個案情況認定，不得以審閱期間超過主管機關
        公告之期間，即當然認為合理；同理，亦不得以審閱期
        間未滿主管機關公告之期間，即當然認為不合理，併此
        敘明）。從而，原告主張被告於締約前未予壬○○○合
        理審閱契約期間，其契約條款依前揭法條不構成契約之
        內容云云，尚非可採。
      (2)次按定型化契約中之條款違反誠信原則，對消費者顯失
        公平者，無效。定型化契約中之條款違反平等互惠原則
        者，推定其顯失公平，消費者保護法第12條第1項、第2
        項第1款有明文規定。原告固主張：系爭房屋之公設比
        高達近39%，明顯超過一般合理經驗值，被告銷售虛坪
        灌水之房屋；又契約未將陽台及雨遮個別臚列，而實際
        上不具實用性之雨遮面積大於具實用性之陽台；另被告
        收取顯不相當之鉅額定金，嗣再以壬○○○未按期繳納
        剩餘價款為由，解除契約並沒收定金，以上均違反誠信
        原則及平等互惠原則等語，惟查，壬○○○於締約前曾
        參觀系爭房屋而非樣品屋，當時系爭房地已建造完成，
        並取得使用執照，業經證人丁○○○述屬實（本院卷(二)
        第60頁背面），並有前揭使用執照在卷可稽，縱認壬○○○以目測未能確切知悉現場主建物、附屬建物及共用
        部分之面積數字，但實難謂其對具體之面積大小毫無概
        念，參以系爭契約第3條已明白記載主建物、附屬建物
        及共用部分之面積數字（支付命令卷第22頁），應認系
        爭契約係在壬○○○充分知悉並確認系爭房地之主建物
        、附屬建物、公共設施分攤面積尺寸等具體細節之情況
        下，始由雙方合意訂定，自難因系爭房地公設比高或契
        約上未將陽台及雨遮之面積分列臚列，即認系爭契約有
        何違反誠信及平等互惠原則情事。又查，壬○○○給付
        之400萬元包括訂金及簽約金，此觀諸系爭契約附件「
        付款明細表」自明（支付命令卷第33、44頁），非僅訂
        金而已，而訂金及簽約金占總價金約10%【計算式：400
        萬3800萬×100%=10.5%（小數點一位以下四捨五入）
        】，衡情尚難謂顯不相當，至嗣後壬○○○因不欲買受
        系爭房地而未按期繳納剩餘價款，被告因而解除契約，
        縱依民法其亦有此權利，更難謂違反誠信及平等互惠原
        則。綜上，原告主張系爭契約有上開違反誠信原則之情
        事，依前揭消費者保護法條文應屬無效云云，亦非可取
        。
  (三)原告第一備位之訴部分－被告是否利用壬○○○之輕率、無
    經驗而與其簽訂系爭契約，而使原告得依據民法第74條規定
    主張撤銷？
    按「法律行為，係乘他人之急迫、輕率或無經驗，使其為財
    產上之給付或為給付之約定，依當時情形顯失公平者，法院
    得因利害關係人之聲請，撤銷其法律行為或減輕其給付。前
    項聲請，應於法律行為後一年內為之」，民法第74條定有明
    文。查系爭契約簽訂日為96年3月6日，已如前述，原告迄至
    98年3月5日始提出民事支付命令聲請狀向法院請求撤銷系爭
    契約，此有民事支付命令聲請狀上法院收狀戳可憑（支付命
    令卷第1頁），實已逾行使撤銷權之一年除斥期間。原告請
    求撤銷系爭契約既已逾民法第74條第2項規定之除斥期間，
    本院自無從准其撤銷系爭契約之請求並命被告返還已支付之
    訂金及簽約金。
  (四)原告第二備位之訴部分：
    1.按約定之違約金額過高者，法院得減至相當之數額，為民
      法第252條所明定；違約金是否相當，應依一般客觀事實
      、社會經濟狀況及當事人所受損害情形，以為衡量之標準
      ，若所約定之額數，與實際損害顯相懸殊者，法院自得酌
      予核減，並不因懲罰性違約金或賠償額預定性違約金而異
      （最高法院82年度台上字第2529號裁判意旨足參）。上開
      此規定乃係賦與法院得依兩造所提出之事證資料，斟酌社
      會經濟狀況並平衡兩造利益而為妥適裁量、判斷之權限，
      非謂法院須依職權蒐集、調查有關當事人約定之違約金額
      是否有過高之事實，而因此排除債務人就違約金過高之利
      己事實，依辯論主義所應負之主張及舉證責任。又違約金
      之約定，為當事人契約自由、私法自治原則之體現，雙方
      於訂約時，既已盱衡自己履約之意願、經濟能力、對方違
      約時自己所受損害之程度等主、客觀因素，本諸自由意識
      及平等地位自主決定，除非債務人主張並舉證約定之違約
      金額過高而顯失公平，法院得基於法律之規定，審酌該約
      定金額是否確有過高情事及應予如何核減至相當數額，以
      實現社會正義外，當事人均應同受該違約金約定之拘束，
      法院亦應予以尊重，始符契約約定之本旨（最高法院93年
      度台上字第909號裁判意旨參照）。
    2.查系爭房屋買賣契約第26條第2項及土地買賣契約第16條
      第2項約定，買方違反有關「付款條件及方式」之規定者
      ，賣方得沒收依房地總價款15%計算之金額，但該沒收之
      金額超過已繳價款者，則以已繳價款為限，有契約條款（
      本院卷(一)第52、62頁）在卷可稽。兩造均不爭執原告於96
      年3月6日繳付400萬元後，即未再依系爭契約履行其給付
      價金之義務，又400萬元並未逾系爭房地總價款即3,800萬
      元之15%（相當於3,800萬×15%=570萬），是被告依約沒
      收原告已繳之400萬元充作違約金，實有所據。原告雖主
      張壬○○○未繼續履行系爭契約，並未使被告受有任何損
      害，是被告沒收壬○○○400萬元作為違約金，顯不相當
      ，請求酌減違約金至38萬元云云，惟查：
      (1)系爭房地係被告委由訴外人東風公司銷售予訴外人壬○○○，而被告公司依卷附其與東風公司締結之「代理銷
        售業務及廣告製作合約書」第8條（本院卷(二)第74頁）
        ，須因此給付東風公司2,673,500元之服務費用【計算
        式：底價(35,790,000×5%)＋溢價部分(38,000,000-35
        ,790,000)x40%=2,673,500】，今雖因壬○○○未履行
        契約致契約解除，但被告公司依約仍須支付上開服務費
        用，自屬被告因壬○○○未履行契約致不達其給付目的
        之損害。原告雖謂被告公司尚未給付東風公司上開服務
        費用，不得計入損害云云，惟被告公司依約既須為上開
        給付，自不得以被告公司尚未為實際給付，即謂其無損
        害可言，是原告此一主張，並無理由。
      (2)被告稱因壬○○○違約後，其為再售出系爭房地而支付
        仲介服務費1,140,000元乙節，有不動產買賣價金信託
        履約保證專戶收支明細表及統一發票（本院卷(一)第198
        至199頁）附卷可稽，堪信實在，此亦屬被告因壬○○○違約所生之損害。
      (3)被告稱其因壬○○○違約，致其減少3個月之利息收入
        共238,000元【（系爭房地價格3,800萬元－已給付定金
        及簽約金400萬元）×年利率2.8％×3／12】等語，衡
        諸壬○○○於96年3月6日簽約後，遲遲未依約給付用印
        款，嗣經被告以存證信函催告及解除契約後，被告至96
        年8月始再將系爭房地賣出，有存證信函、不動產買賣
        價金信託履約保證專戶收支明細表（本院卷(一)第64、
        198頁）存卷可憑，又法定遲延利息為5%等情狀，本院
        認被告稱其受有238,000之利息損害，尚屬符實。
      綜上，被告因壬○○○未繼續履行系爭契約，至少受有
      4,051,500元之損害，較諸兩造約定之400萬元違約金，違
      約金並無過高之情事。原告雖又稱被告另行轉售系爭房地
      ，獲取進400萬元之額外超高暴利云云，惟被告再售出系
      爭房地之價格亦為3800萬元，有前開不動產買賣價金信託
      履約保證專戶收支明細表可證，況其另行銷售系爭房地之
      獲利無論若干，乃基於另一買賣契約所生之事實，本非原
      告得主張之範疇，原告自不得主張其利應歸於己，而減少
      其應負之損害賠償責任。綜上，本件違約金既無過高之情
      事，原告請求酌減違約金至38萬元，並請求被告返還362
      萬元及遲延利息，自非可取。
  (五)綜上所述，系爭契約並無不成立或無效之情事，原告亦不得
    依民法第74條撤銷系爭契約，兩造約定之違約金復無過高而
    應予酌減之情形，從而，原告前揭先位、第一備位及第二備
    位聲明之請求均無理由，應予駁回。原告既受敗訴判決，其
    假執行之聲請即失所附麗，不應准許。又兩造其餘之攻擊防
    禦方法及證據資料，經本院斟酌後，認為均不足以影響本判
    決之結果，自無一一詳予論述之必要，附此敘明。
六、訴訟費用之負擔：民事訴訟法第78條。
中    華    民    國    99    年    4     月    23    日
                  民事第二庭    法  官  歐陽漢菁
以上正本係照原本作成
如對本判決上訴，須於判決送達後20日內向本院提出上訴狀
中    華    民    國    99    年    4     月    23    日
                                書記官  吳貞瑩

司法院資訊處製作；財團法人民間司法改革基金會備份。
